ACORDAO-COMPLETO-2427600

ACÓRDÃO 13305/2020 ATA 42/2020 - SEGUNDA CÂMARA

VISTOS, relatados e discutidos estes autos de aposentadorias deferidas pela Superintendência Regional do DNIT no Estado do Paraná em favor de Maria Ângela Lopes da Rosa, Marli Sprenger, Neuza Costa de Almeida, Nharrime Abdon Musser da Silva e Sérgio de Melo Neu;
ACORDAM os Ministros do Tribunal de Contas da União, reunidos em Sessão da 2ª Câmara, nos termos do art. 71, III e IX, da Constituição de 1988, dos arts. 1º, V, 39, II, e 45 da Lei nº 8.443, de 1992, e dos arts. 260, § 1º, e 262, § 2º, do RITCU, ante as razões expostas pelo Relator, em: 
9.1. assinalar a ilegalidade dos atos iniciais de aposentadoria em favor de Maria Ângela Lopes da Rosa Neu (à Peça 3 sob o n.º 10003878-04-2013-000012-1) , em favor de Marli Sprenger (à Peça 4 sob o n.º 10003878-04-2013-000005-9) , em favor de Neuza Costa de Almeida (à Peça 5 sob o n.º 10003878-04-2013-000009-1) , em favor de Nharrime Abdon Musser da Silva (à Peça 6 sob o n.º 10003878-04-2013-000003-2) e em favor de Sérgio de Melo Neu (à Peça 7 sob o n.º 10003878-04-2013-000010-5) , negando-lhes o respectivo registro, diante da indevida percepção da "Gratificação de Desempenho de Atividades Rodoviárias (GDAR) ", além da indevida ausência de expressa identificação sobre a decisão judicial tendente a amparar o pagamento da rubrica como "10289 DECISAO JUDICIAL N TRAN JUG AP" sob o valor de R$ 2.185,00;
9.2. dispensar o ressarcimento das quantias percebidas indevidamente, mas de boa-fé, em consonância com a Súmula nº 106 do TCU;
9.3. determinar que, no prazo de 15 (quinze) dias contados da ciência desta deliberação, a Superintendência Regional do DNIT no Estado do Paraná adote as seguintes medidas:
9.3.1. faça cessar os pagamentos decorrentes dos atos ora considerados ilegais, sob pena de responsabilidade solidária da autoridade administrativa omissa, nos termos do art. 71, IX, da Constituição de 1988 e do art. 262, caput, do RITCU; 
9.3.2. dê ciência desta deliberação aos interessados, alertando-os de que o efeito suspensivo proveniente da eventual interposição do subsequente recurso junto ao TCU não os eximirá da devolução dos valores percebidos indevidamente após a notificação, diante do não provimento desse recurso, devendo encaminhar os comprovantes da correspondente notificação ao TCU no prazo de 30 (trinta) dias; 
9.3.3. encaminhe a este Tribunal, nos termos do art. 262, § 2º, do RITCU, os novos atos de concessão de aposentadoria, sem a ilegalidade indicada nesta deliberação sobre a "Gratificação de Desempenho de Atividades Rodoviárias (GDAR) ", devendo, ainda, apresentar a expressa identificação da decisão judicial tendente a amparar o pagamento da rubrica como "10289 DECISAO JUDICIAL N TRAN JUG AP" sob o valor de R$ 2.185,00, para que sejam submetidos à apreciação pelo TCU, na forma do art. 260, caput, do RITCU;
9.4. enviar a cópia do presente Acórdão, com o Relatório e a Proposta de Deliberação, à Superintendência Regional do DNIT no Estado do Paraná, para ciência e efetivo cumprimento aos itens 9.3 deste Acórdão; e
9.5. arquivar o presente processo, sem prejuízo de promover o monitoramento da determinação proferida pelo item 9.3 deste Acórdão, representando ao TCU, se necessário.

Ato de aposentadoria deferida pela Superintendência Regional do DNIT no Estado do Paraná

Segunda Câmara

Superintendência Regional do DNIT no Estado do Paraná.

3. Interessados: Maria Ângela Lopes da Rosa (CPF XXX.077.159-XX); Marli Sprenger (CPF XXX.299.179-XX); Neuza Costa de Almeida (CPF XXX.347.919-XX); Nharrime Abdon Musser da Silva (CPF XXX.972.585-XX); Sérgio de Melo Neu (CPF XXX.079.479-XX).

13.1. Ministros presentes: Ana Arraes (Presidente), Augusto Nardes, Aroldo Cedraz e Raimundo Carreiro.
13.2. Ministros-Substitutos presentes: Marcos Bemquerer Costa e André Luís de Carvalho (Relator).

ACORDAO-COMPLETO-2482075

Acórdão 8294/2021 - Segunda Câmara

ACORDAO-COMPLETO-2523263

Acórdão 2028/2022 - Segunda Câmara

ANDRÉ DE CARVALHO

Trata-se de aposentadorias deferidas pela Superintendência Regional do DNIT no Estado do Paraná em favor de Maria Ângela Lopes da Rosa, Marli Sprenger, Neuza Costa de Almeida, Nharrime Abdon Musser da Silva e Sérgio de Melo Neu.
2.	Após a análise final do feito, o Auditor Federal Márcio José Brazil Santos lançou o seu parecer conclusivo à Peça 41, com a anuência, por delegação de competência, do diretor da Sefip (Peça 42) , nos seguintes termos:
	" (...) 2. Os atos foram submetidos, para fim de registro, à apreciação do Tribunal de Contas da União (TCU) , de acordo com o art. 71, inciso III, da Constituição Federal. O cadastramento e a disponibilização ao TCU ocorreram por intermédio do Sistema de Apreciação e Registro de Atos de Admissão e Concessões, na forma dos arts. 2º, caput e incisos I a VI, e 4º, caput, da Instrução Normativa - TCU 78/2018.
	EXAME TÉCNICO
	Procedimentos preliminares aplicados 
	3.	Nas análises preliminares verificou-se que, no que diz respeito aos fundamentos legais para aposentadoria, ambos os ex-servidores cumpriram todos os requisitos.
	4.	Por outro lado, os atos de concessão constantes do presente processo apresentam rubrica judicial referente à Gratificação de Desempenho de Atividades Rodoviárias (GDAR) , extinta pelo art. 28, inciso III, da Lei 8.460/1992 (peça 2) . 
	4.1. Os inativos Maria Ângela Lopes da Rosa, Nharrime Abdon Musser da Silva e Sergio de Melo Neu, recebem a referida parcela no valor de R$ 270,99 (peça 2) .
	4.2. Já a inativa Marli Sprenger percebe o valor de R$ 348,41 a título da referida parcela (peça 2) .
	4.2. E, por fim, a inativa Neuza Costa de Almeida recebe o valor de R$ 367,77 a título da referida parcela de provimento judicial (peça 2) .
	5. 	Ademais, as fichas financeiras atuais dos interessados apresentam outra rubrica relativa a decisão judicial, no valor de R$ 2.185,00, sem identificação (peça 2) . 
	6.	Dessa forma, fez-se necessária, preliminarmente, a realização de diligência ao jurisdicionado para que enviasse a esta Corte cópias das sentenças judiciais que autorizaram referidos pagamentos, a fim de que fossem verificados os termos em que foram deferidos (peça 9) .
	6.1. O jurisdicionado, em resposta, apresentou as informações contidas nas peças 13 a 39. Com destaque aquelas contidas à peça 13.  
	Exame das informações prestadas pelo jurisdicionado em sede de diligência 
	7.	Nos itens 2 a 17 da peça 13, o jurisdicionado desenvolveu a contextualização do pagamento da rubrica referente à Gratificação de Desempenho de Atividades Rodoviárias (GDAR) 
	7.1. Conforme informação prestada no item 8 (peça 13, p. 4) , a parcela de provimento judicial referente à Gratificação de Desempenho de Atividades Rodoviárias (GDAR) está sendo paga, por força da decisão proferida nos autos do Mandado de Segurança Coletivo nº 0018381-85.2014.4.01.3400. impetrado pela Associação dos Servidores Federais em Transportes (ASDNER) .
	7.2. A informação prestada pelo jurisdicionado não está correta. Conforme entendimento prolatado no Voto Condutor do recente Acórdão 8778/2020-TCU-Primeira Câmara, de relatoria do Ministro Bruno Dantas, a manutenção do pagamento da parcela em questão estaria amparada pela decisão, de caráter liminar, que deu provimento ao Agravo de Instrumento 0019465-39.2014.4.01.0000, proferida no âmbito do Mandado de Segurança Coletivo 0018381-85.2014.4.01.3400.
	7.3. Ocorre que a decisão proferida no Agravo de Instrumento 0019465-39.2014.4.01.0000 não está mais em vigor desde setembro de 2014, quando houve o julgamento definitivo de mérito do Mandado de Segurança Coletivo 0018381-85.2014.4.01.3400, transcrito a seguir:
	'Diante do exposto, ratificando o deferimento parcial do pedido liminar, CONCEDO PARCIALMENTE A SEGURANÇA para determinar à autoridade coatora que não proceda os descontos determinados pela Mensagem n° 554726, a título de reposição ao Erário, dos valores decorrentes de VPNIs recebidas pelos filiados da Impetrante.'
	7.4. Conforme conclusão apresentada pelo supracitado Voto Condutor do Acórdão 8778/2020-TCU-Primeira Câmara, 'A sentença definitiva, portanto, de forma diversa do que fora decidido no agravo de instrumento, não determinou o reestabelecimento da vantagem ou a manutenção dos valores que vinham sendo pagos. Concedeu, apenas, parcial provimento ao pleito da associação impetrante, para impedir o desconto dos valores já recebidos pelos servidores'.
	8.	Sendo assim, está irregular o pagamento da rubrica judicial decorrente da GDAR, podendo ser determinada a sua suspensão, e, portanto, ilegais os atos em comento. 
	9.	Quanto ao pagamento da outra rubrica de provimento judicial, no valor de R$ 2.185,00, constante apenas dos proventos atuais de todos os interessados arrolados nos autos, o jurisdicionado apenas esclareceu tratar-se de parcela alusiva à GDAPEC, não fazendo constar nos autos a decisão judicial que o ampara (peça 13, p. 6. item 18) . 
	10. Esclareça-se que a análise deste processo levou em conta os dispositivos da Resolução TCU 315/2020.
	11. Por fim, registre-se que os atos deste processo completarão 5 (cinco) anos no TCU em 27/11/2020, 30/11/2020, 01/12/2020 e 07/12/2020.
	CONCLUSÃO
	12. Em razão do exposto e tendo em vista as análises realizadas nos atos de concessão de aposentadoria de Maria Ângela Lopes da Rosa (CPF  XXX.077.159-XX) , Marli Sprenger (CPF XXX.299.179-XX) , Neuza Costa de Almeida (CPF XXX.347.919-XX) , Nharrime Abdon Musser da Silva (CPF XXX.972.585-XX) e Sergio de Melo Neu (CPF XXX.079.479-XX) , esta Unidade Técnica considera que os atos devem ser considerados ilegais, com negativa de registro, devido ao pagamento irregular de rubrica com base em decisão judicial de caráter liminar que perdeu seus efeitos por decisão definitiva ulterior.
	13. Deve ser determinado ao jurisdicionado que emita novos atos livres da irregularidade apontada nos autos, esclarecendo a que se referem as rubricas de provimento judicial no valor de R$ 2.185,00 constantes das fichas financeiras atuais dos interessados, encaminhando a respectiva ação judicial e a memória de cálculo da vantagem.
	PROPOSTA DE ENCAMINHAMENTO
	14. Ante o exposto, propõe-se, com base nos arts. 71, inciso III, da Constituição Federal, 1º, inciso V, e 39, inciso II, da Lei 8.443/1992 e 260, § 1º, do Regimento Interno do Tribunal de Contas da União (TCU) :
	a) considerar ilegais e recusar registro aos atos iniciais de concessão de aposentadoria a Maria Ângela Lopes da Rosa (CPF  XXX.077.159-XX) , Marli Sprenger (CPF XXX.299.179-XX) , Neuza Costa de Almeida (CPF XXX.347.919-XX) , Nharrime Abdon Musser da Silva (CPF XXX.972.585-XX) e Sergio de Melo Neu (CPF XXX.079.479-XX) , devido ao pagamento irregular de rubrica referente à Gratificação de Desempenho de Atividades Rodoviárias (GDAR) com base em decisão de caráter liminar que perdeu seus efeitos por decisão definitiva ulterior;
	b) dispensar a devolução dos valores indevidamente recebidos até a data da ciência pela Unidade Jurisdicionada do acórdão que vier a ser proferido, com base no Enunciado 106 da Súmula da Jurisprudência do TCU;
	c) determinar à Unidade Jurisdicionada, com base no art. 45 da Lei 8.443/1992 e no inciso I do art. 4º da Resolução TCU 315/2020, que:
	c.1) cesse os pagamentos decorrentes dos atos impugnados, comunicando ao TCU, no prazo de 15 (quinze) dias, as providências adotadas;
	c.2) emita novos atos de aposentadoria, livres da irregularidade apontada nos autos, submetendo-os ao TCU no prazo de 30 (trinta) dias, informando a que se referem as rubricas de provimento judicial no valor de R$ 2.185,00 constantes das fichas financeiras atuais dos interessados, encaminhando a decisão judicial que ampara o seu pagamento e a memória de cálculo da vantagem; e
	c.3) informe aos interessados o teor do acórdão que vier a ser prolatado, encaminhando ao TCU, no prazo de 30 (trinta) dias, comprovante da data de ciência pelos interessados, alertando-os de que, no caso de não provimento de recurso eventualmente interposto, deverão ser repostos os valores recebidos após a ciência do acórdão."
3. 	Enfim, por intermédio do Exmo. Sr. Procurador Rodrigo Medeiros de Lima, o MPTCU anuiu, em cota singela (Peça 43) , à aludida proposta da unidade técnica. 
É o Relatório.

não há.

Procurador Rodrigo Medeiros de Lima.

APOSENTADORIA. INDEVIDO PAGAMENTO DA GRATIFICAÇÃO DE DESEMPENHO DE ATIVIDADES RODOVIÁRIAS (GDAR). ILEGALIDADE. NEGATIVA DE REGISTRO. DETERMINAÇÃO.

APOSENTADORIA (APOS)

Secretaria de Fiscalização de Pessoal (Sefip).

Trata-se de aposentadorias deferidas pela Superintendência Regional do DNIT no Estado do Paraná sob as seguintes condições:
	Peça
	Beneficiário
	Data de Nascimento
	Tipo de Ato e
de Aposentadoria
	Vigência
	Enviado
ao TCU

	3
	Maria Ângela Lopes da Rosa
	21/11/1958
	Inicial por 
Aposentadoria Voluntária
	27/6/2013
	27/11/2015

	4
	Marli Sprenger
	2/2/1957
	Inicial por 
Aposentadoria Voluntária
	19/6/2013
	7/12/2015

	5
	Neuza Costa de Almeida
	31/10/1953
	Inicial por 
Aposentadoria Voluntária
	25/6/2013
	30/11/2015

	6
	Nharrime Abdon Musser da Silva
	12/1/1958
	Inicial por 
Aposentadoria Voluntária
	21/5/2013
	1/12/2015

	7
	Sérgio de Melo Neu
	29/3/1956
	Inicial por 
Aposentadoria Voluntária
	25/6/2013
	30/11/2015

2.	Como visto, as referidas aposentadorias seriam voluntárias com os proventos integrais calculados pela última remuneração do correspondente cargo, nos termos do art. 3º da EC n.º 47, de 2005.
3.	A Sefip detectou, contudo, o indevido pagamento da Gratificação de Desempenho de Atividades Rodoviárias (GDAR) fundada em decisão liminar proferida no Agravo de Instrumento 0019465-39.2014.4.01.0000, mas tornada posteriormente ineficaz, sob as condições seguintes:
	Peça
	Ato
	Informações do Ato
	Informações da ficha financeira atual (Peça 2) 

			Código / Descrição
	Valor
	Rubrica / Descrição
	Valor

	3
	10003878-04-2013-000012-1
	4-2-9291-0 VPNI ART.29 L 11094
	270,99
	10289 DECISAO JUDICIAL N TRAN JUG AP
	270,99

	4
	10003878-04-2013-000005-9
	4-2-9291-0 VPNI A.29 LEI 11.094
	348,41
	10289 DECISAO JUDICIAL N TRAN JUG AP
	348,41

	5
	10003878-04-2013-000009-1
	4-2-9291-0 VPNI A.29 LEI 11094
	367,77
	10289 DECISAO JUDICIAL N TRAN JUG AP
	367,77

	6
	10003878-04-2013-000003-2
	4-2-9291-0 VPNI ART.29 L 11.094
	270,99
	10289 DECISAO JUDICIAL N TRAN JUG AP
	270,99

	7
	10003878-04-2013-000010-5
	4-2-9291-0 VPNI ART.29 L 11094
	270,99
	10289 DECISAO JUDICIAL N TRAN JUG AP
	270,99

4.	A aludida liminar proferida no âmbito do Mandado de Segurança Coletivo 0018381-85.2014.4.01.3400 teria posteriormente perdido, contudo, a sua eficácia a partir do julgamento definitivo da aludida ação judicial, em setembro de 2014 (antes do envio dos atos de aposentadoria ao TCU) .
5.	A unidade técnica assinalou, ainda, que as recentes fichas financeiras dos aludidos interessados, à Peça 2, indicaria a rubrica como "10289 DECISAO JUDICIAL N TRAN JUG AP" sob o valor de R$ 2.185,00, tendo essa vantagem sido identificada pelo órgão de origem à Peça 13 (fls. 6, item 18) , em resposta à diligência, como "parcela alusiva à GDAPEC", sem a indicação, todavia, do suposto amparo judicial.
6.	Por esse prisma, após a análise final do feito, a Sefip pugnou pela ilegalidade dos aludidos atos de aposentadoria, tendo o MPTCU anuído à essa proposta.
7.	O TCU pode incorporar o parecer da Sefip a estas razões de decidir.
8.	Bem se vê que a jurisprudência do TCU estaria firmada no sentido da ilegalidade da manutenção do pagamento dessa vantagem como "Gratificação de Desempenho de Atividades Rodoviárias (GDAR) ", tendo nesse sentido, por exemplo, o Acórdão 8.778/2020 sido proferido pela 1ª Câmara do TCU, sob a relatoria do Ministro Bruno Dantas, nos seguintes termos:
	" (...) 4. Sobre a percepção da parcela judicial referente à GDAR, esclareço que essa gratificação foi extinta nos termos do art. 28, inciso III, da Lei 8.460/1992. Seu pagamento sob a forma de rubrica judicial foi objeto de análise por este Tribunal no âmbito do TC-Processo 017.896/2012-6, conforme Acórdão 3707/2019-TCU-Segunda Câmara. Ali, restou apurado o seguinte contexto relacionado ao pagamento da parcela ora questionada:
	'58. A Unidade Jurisdicionada, de seu lado, chamada a se pronunciar, informou que houve a absorção da parcela de VPNI em fevereiro de 2014. Assim, a partir de março de 2014 as rubricas '82334 VPNI ART. 29 Lei 11.094/2005' e 'VANTAGEM INDIV.ART 9 Lei 8460/1992' foram integralmente absorvidas e passaram a não mais constar da folha de pagamento dos interessados.
	59. Ante a absorção das VPNI's na remuneração dos interessados, conforme Mensagem MPOG 554726, estes, representados pela Associação dos Servidores Federais em Transportes/ASDNER, impetraram Mandado de Segurança Coletivo 0018381-85.2014.4.01.3400, que teve o pedido liminar deferido parcialmente. Em 3/9/2014, a Juíza Federal, ratificou o deferimento parcial do pedido liminar, para conceder parcialmente a segurança, ocasião em que determinou à autoridade coatora que não procedesse os descontos determinados na Mensagem MPOG 554726, a título de reposição ao erário, dos valores decorrentes das VPNI's (peça 97) .
	60. Demais disso, existe decisão adotada em sede de Agravo de Instrumento 0019465-39.2014.4.01.0000, na qual a Desembargadora Federal deu provimento ao agravo, determinando a suspensão do ato coator contido na Mensagem MPOG 554726, com o consequente restabelecimento da VPNI, de forma a manter os valores que vinham sendo pagos, até o exame individual da situação de cada servidor (peça 98) .
	61. Dessa maneira, as quantias que vinham sendo pagas aos autores a título de VPNI foram reincorporadas aos proventos do ex-servidores a partir da folha de pagamento do mês de agosto de 2014 sob a rubrica '10289 DECISAO JUDICIAL N TRAN JU'.
	(...) 63. Diante da irregularidade dos pagamentos, o TCU pode considerar ilegais os atos, mas não pode determinar que o Órgão se abstenha de realizar os pagamentos da rubrica 10289 (DECISÃO JUDICIAL N TRAN JUG AP) , dada a existência de provimento judicial que garante, atualmente, no âmbito do Mandado de Segurança Coletivo 0018381-85.2014.4.01.3400, os pagamentos em questão. Nesse caso, cabe determinar à AGU, com o auxílio da Conjur/TCU, que acompanhe a ação judicial relativa ao Mandado de Segurança 0018381-85.2014.401.3400, para que, em caso de desconstituição da decisão, sejam adotadas as medidas para fazer cessar os pagamentos das rubricas consideradas irregulares por já terem sido absorvidas pelas reestruturações posteriores da carreira.'
	5.	Assim, de acordo com as informações carreadas ao referido processo, o pagamento da parcela em questão estaria amparado pela decisão, de caráter liminar, que deu provimento ao Agravo de Instrumento 0019465-39.2014.4.01.0000, proferida no âmbito do Mandado de Segurança Coletivo 0018381-85.2014.4.01.3400. Contudo, compulsando os autos da referida ação judicial, verifiquei que tal conclusão está equivocada (v. peças 9 a 14) .
	6.	Na realidade, a decisão do Agravo de Instrumento 0019465-39.2014.4.01.0000 não está mais em vigor, tendo sido substituída pela sentença que, em 3 de setembro de 2014, julgou em caráter definitivo o mérito do Mandado de Segurança Coletivo 0018381-85.2014.4.01.3400, cuja parte dispositiva transcrevo a seguir:
	'Diante do exposto, ratificando o deferimento parcial do pedido liminar, CONCEDO PARCIALMENTE A SEGURANÇA para determinar à autoridade coatora que não proceda os descontos determinados pela Mensagem n° 554726, a título de reposição ao Erário, dos valores decorrentes de VPNIs recebidas pelos filiados da Impetrante.'
	7.	A sentença definitiva, portanto, de forma diversa do que fora decidido no agravo de instrumento, não determinou o reestabelecimento da vantagem ou a manutenção dos valores que vinham sendo pagos. Concedeu, apenas, parcial provimento ao pleito da associação impetrante, para impedir o desconto dos valores já recebidos pelos servidores. 
	8.	Embora essa decisão ainda não tenha transitado em julgado, uma vez que estão pendentes de julgamento as apelações interpostas tanto pela associação impetrante quanto pela União, ambos os recursos foram recebidos apenas com efeito devolutivo. Inexiste, portanto, suporte para a continuidade do pagamento da parcela em questão, que deve ser imediatamente suspenso.
	9.	Nesse cenário, os atos examinados devem ser considerados ilegais, com negativa de registro e com determinação corretiva da impropriedade verificada, sem prejuízo de dispensar a devolução dos valores indevidamente recebidos de boa-fé, nos termos do enunciado 106 da súmula da jurisprudência predominante do TCU." (grifou-se) 
9.	Diante, enfim, da entrada das aludidas aposentadorias no TCU há menos de 5 anos, não seria necessária a prévia oitiva dos aludidos interessados, estando esse entendimento em plena consonância com a jurisprudência do STF (v.g.: MS-25.116 e MS-25.403) e com a exceção prevista na Súmula Vinculante nº 3 do STF, além de estar em sintonia com a jurisprudência do TCU (v.g.: Acórdão 587/2011-TCU-Plenário, entre outros) .
10.	O TCU deve assinalar a ilegalidade, portanto, dos aludidos atos de aposentadoria para lhes negar o respectivo registro.
Ante o exposto, pugno pela prolação do Acórdão ora submetido a este Colegiado.
TCU, Sala das Sessões Ministro Luciano Brandão Alves de Souza, em 24 de novembro de 2020.
Ministro-Substituto ANDRÉ LUÍS DE CARVALHO 
Relator